最高法院刑事判決　　　　　　一○○年度台上字第四二一六號
上　訴　人　台灣高等法院台中分院檢察署檢察官
被　　　告　李俊明
選任辯護人　蔣志明律師
上列上訴人因被告妨害性自主案件，不服台灣高等法院台中分院
中華民國一００年三月三十日第二審更審判決（九十九年度重上
更(二)字第七０號，起訴案號：台灣台中地方法院檢察署九十二年
度偵續字第二０九號），提起上訴，本院判決如下：
    主  文
上訴駁回。
    理  由
按刑事訴訟法第三百七十七條規定，上訴於第三審法院，非以判
決違背法令為理由，不得為之。是提起第三審上訴，應以原判決
違背法令為理由，係屬法定要件。如果上訴理由書狀並未依據卷
內訴訟資料，具體指摘原判決不適用何種法則或如何適用不當，
或所指摘原判決違法情事，顯與法律規定得為第三審上訴理由之
違法情形，不相適合時，均應認其上訴為違背法律上之程式，予
以駁回。本件檢察官上訴意旨略稱：(一)、檢察官就被告李俊明被
訴二次強制性交犯行，已列舉不利於被告之證據資料，而本件雖
僅就被告被訴第二次強制性交犯行部分，有採得被告遺留在被害
人Ａ女（姓名年籍資料詳卷）陰道之精液，惟檢察官所舉其他不
利於被告之證據資料，均得同時用以證明被告有被訴二次強制性
交之犯行。乃原審未詳細斟酌相關證據資料，即論斷不能證明被
告有被訴第一次強制性交之犯行，復論斷被告被訴第二次強制性
交犯行部分，被告係經被害人同意而為性行為，其所為論斷說明
各情與經驗法則及論理法則有違。(二)、關於被告被訴第一次強制
性交犯行部分，依被害人指訴其補貨後約五分鐘，被告才進入案
發現場之倉庫等情，被告於民國九十一年五月二十日下午三時一
分至三時十一分間，對被害人為強制性交之可能性固然較低，惟
於同日下午三時十五分迄三時二十五分，其時間相隔有十分鐘，
已足夠被告對被害人為強制性交犯行。雖被告需強脫被害人之長
褲及內褲，但被告於案發前即多次向被害人說其錢短少，其言詞
已足令被害人焦慮，且被告於行為時反覆對被害人恐嚇稱：收銀
機錢短少很多，更足令被害人恐懼而無法為冷靜思考。又被告正
值盛年而色慾薰心，其強脫被害人長褲及內褲之時間極短，而被
害人雖指稱其於過程中有哭泣及扭動，然被害人為哭泣及扭動之
時間，並不能與被告強制性交之時間重複計算。況被告既係對被
害人為強制性交之犯行，衡情其動作自難從容或緩慢，且被害人
就相關時間僅係為約略之陳述，其陳述之相關時間未必與實際情
形相符，尚難以被害人就相關時間之供述各情，即認被害人相關
指訴各情並非事實。另被告亦得鎖上便利商店之大門暫停營業，
以利其進入倉庫對被害人為強制性交犯行。乃原判決論斷不能證
明被告有被訴第一次強制性交犯行，於法有違。(三)、關於被告被
訴第二次強制性交犯行部分，被告係利用被害人第一次遭其強制
性交，向被害人稱如不從即將上情告知被害人配偶（姓名年籍資
料詳卷），利用被害人欲保全其家庭之心理，而遂行其對被害人
強制性交之犯行。被害人於檢察官偵查中指稱其有掙扎，然被害
人面對力量強大之被告之脅迫，其掙扎亦無法中斷被告之犯行。
原判決依憑相關時間經過之長短，據以論斷被告並非對被害人為
強制性交；對不利於被告之事證未予綜合觀察判斷，且被害人前
後指訴各情並無不相一致之處，乃原判決竟論斷被害人指訴各情
為有瑕疵，其所為之論斷說明與經驗法則有違。又證人劉○真及
被害人配偶除就被害人遭被告強制性交部分外，彼等二人其餘相
關證述各情並非傳聞證據，自得採為不利於被告認定之依據。乃
原判決未說明彼等二人其餘相關證述各情，何以不能為不利於被
告認定之理由，於法有違。(四)、依據中山醫學大學附設醫院九十
二年三月十二日函覆之內容，被害人因曾遭受家庭暴力，固無法
認定被害人之憂鬱症僅與遭被告強制性交有關，但中山醫學大學
附設醫院前揭函文亦指明：「Ａ女（即被害人）主訴頭痛、難以
入睡、情緒起伏大，並有家庭暴力，陳述丈夫對其有暴力行為，
使其常常身體、心理受到影響，而其常會壓抑而不敢反抗，之後
即不願再多做敘述，……之後於九十一年八月二十日、九月三日
、九月二十四日……有八次返診紀錄，於九十一年八月二十日曾
提及被老闆強暴及丈夫暴力，討厭看到丈夫。」已足認被害人第
二次到中山醫學大學附設醫院門診時，已向診治醫師陳述其遭性
侵，而以被害人壓抑保守之個性，如非其確有遭被告強制性交之
事，其並無向醫師為虛偽陳述之可能。又被害人一再陳稱因伊不
想讓伊配偶知道而遲未報案，參照被害人配偶及證人周○芬相關
證述各情，足見被害人配偶無法承受被害人遭強制性交之事實，
因而出言辱罵及質疑被害人何以遭強制性交，導致被害人無法平
復其遭強制性交之創傷外，亦因其配偶無法支援諒解，致其於案
發後呈現嚴重失眠、頭痛、胸悶、心悸、情緒低落且易激動等症
狀。乃原審未詳細斟酌上情，逕認中山醫學大學附設醫院相關函
文等各項事證，不足為不利於被告認定之依據，其相關論斷說明
各情與經驗法則及論理法則有違等語。
惟查原判決以公訴意旨略稱：被告係台中市西區「○○福便利商
店」（以下簡稱為○○福商店）之負責人，僱用被害人為店員，
其與被害人間具有業務監督關係，被告竟於九十一年五月二十日
下午三時許，利用被害人在○○福商店後方之倉庫內補貨之機會
，以櫃帳款短少為藉口要脅被害人就範，進而自後抱住被害人
強將其褲子脫至膝蓋處，並於被害人掙扎時向其恫稱：「如果不
乖乖聽話，我就到外面說，你是小偷偷錢」等語，復以強暴脅迫
手段自後壓制住被害人，而違反被害人之意願，以其性器官插入
被害人之性器官，對被害人性交得逞。被害人憤而於翌日提出辭
意並於同月底離職。詎被告又於同年六月六日，以電話通知被害
人前往領取薪資，復承前犯意（於同年六月七日，檢察官起訴書
漏載上開時間），要求被害人先至後方倉庫等候，於送貨人員離
去後旋即進入倉庫強拉被害人，並恫稱：「妳不怕事跡敗露的話
，我要向妳先生說妳通姦，我有攝影，如果妳不從，我要公開給
妳先生看」等語，而以脅迫之方式違反被害人之意願，脫去被害
人褲子以其性器官自後插入被害人之性器官，而對被害人性交得
逞，被害人嗣自行離去後向友人劉○真投訴，由劉○真陪同至署
立台中醫院檢驗，並於同年七月二十三日報警等情。因認被告涉
犯刑法第二百二十一條第一項之強制性交罪嫌。(一)、關於被告被
訴第一次對被害人強制性交部分：訊據被告否認有上開犯行，辯
稱：伊於九十一年五月二十日，根本未曾與被害人發生性關係，
依據○○福商店當日統一發票存根聯，其間相隔之時間均甚為短
暫，伊與被害人不可能於極短之時間內為性行為，被害人就此部
分之指訴並非實在等語。經查被害人於警詢中明確指陳被告沒有
對其施加暴力，而僅係以言詞向被害人威脅稱：如不順從，即要
向被害人朋友、同事及配偶，告知被害人偷錢之事，並會要被害
人離職等語，被害人未為抵抗且未受傷等情。乃被害人於檢察官
偵查中另又指稱：被告係以暴力手段壓制其抵抗，過程中其有哭
喊、扭動、掙扎，並一直用手捶被告之身體，但因無法抗拒而遭
被告強制性交得逞等情。被害人嗣於第一審審理中復又承認其於
警詢中確有上開陳述，而未再證述被告當時曾經使用暴力壓制其
抵抗，及其為如何哭喊、扭動、掙扎及抗拒等情節。另被害人就
被告當時係如何以言詞對其為威脅等情，其所證述之內容亦前後
不相一致。被害人相關指訴各情非無瑕疵。又被害人於檢察官偵
查中曾詳細證述案發過程，而依被害人指稱此部分之案發時間係
九十一年五月二十日下午三時許，其剛與被告交班後至倉庫補貨
，且被告係於其至倉庫後約五分鐘才進入，被告進入倉庫後先向
其告稱店內有少錢之事，其問被告何以又少錢，被告回說不知道
，其於隔幾分鐘後向被告說，缺多少其會補給被告，被告沒有說
話，被告於至少間隔三、四分鐘以上才抱其身體，被告之生殖器
插入其陰道來回抽動之時間約有五分鐘。惟觀諸○○福商店九十
一年五月二十日之收銀機統一發票存根聯，上開商店於該日十五
時零一分、十五時十一分、十五時十二分、十五時十三分、十五
時十四分、十五時十五分、十五時二十五分、十五時二十八分、
十五時二十九分、十五時三十三分、十五時三十七分、十五時四
十一分、十五時四十二分、十五時四十八分、十五時五十二分、
十五時五十三分、十五時五十七分、十五時五十八分、十六時零
三分、十六時零四分，分別有顧客在該店購物而由被告結帳交付
統一發票之情形，有統一發票存根聯影本附卷可稽。而依上開統
一發票開立之時間，其間雖有相隔十分鐘之情形，然如依被害人
上開指述之過程及所花費之時間，被告顯不可能於該十分鐘內完
成對被害人強制性交之犯行。又依上開統一發票開立之時間以觀
，顯見該時段顧客進入該店購物頻繁，而參酌顧客進入便利商店
選取物品以至結帳，並非必能在極短暫之時間內完成；被告未能
預知顧客何時會進入店內消費，其於有顧客上門購物時即須出面
結帳；被告如要對被害人為強制性交，過程中被害人會如何抗拒
，非被告所能事先預料；案發時地係白天在便利超商後方之倉庫
，只要被害人喊叫即能為店內顧客發現，被告難以掩飾其犯行等
情以觀，衡情被告應無置上開情形於不顧，而對被害人為強制性
交犯行之可能，被害人相關指訴各情，尚難認與一般常理相符。
被害人就被告被訴此部分犯行雖指稱：被告係以如不乖乖聽話，
就要到外面說被害人是小偷偷錢等語，對其以言詞為脅迫。惟依
證人蔡○昆、陳○彥相關證述各情，參照○○福商店申報稅款資
料顯示，該商店於九十一年五、六月份，其每日之營業額約僅一
萬餘元，而被告經營相關便利商店僱用多名員工輪班，便利商店
之營業情形有收銀機帳表及統一發票可供核對，而員工交接衡情
亦不可能不清點現金，金額有無短少經比對上開資料即明。且既
係逐班前後交接，則金額有無短少，於交接時即可當場發現，當
無被告日後聲稱金額短少，被害人即會予以輕信之理。且關於被
告當時係如何聲稱金額短少部分，被害人所指訴情節亦前後不一
，被害人指訴各情是否確屬事實，尚非全無疑義。另被害人係智
慮成熟之成年人，是否會僅因被告宣稱店內有少錢之事，且揚稱
要出去公布其是小偷，其即在未經會帳查知詳情之情形下，遭被
告以上情脅迫而強制性交得逞，事後又無異樣並繼續工作至月底
，被害人相關指訴各情是否合乎常情，亦非全無疑義。檢察官所
舉之證據，並不能證明被告有被訴第一次強制性交之犯行。(二)、
關於被訴第二次對被害人強制性交部分：訊據上訴人雖供承於九
十一年六月七日上午十一時三十分許，在○○福商店之倉庫內，
有與被害人發生性行為，惟被告否認有何違反被害人意願情事，
辯稱：伊經營之便利商店固定於每月十號發放薪水，伊不可能通
知被害人於六月七日前來領薪，伊並未違反被害人意願而與其為
性行為等語。經查依被害人於警詢、檢察官偵查及第一審審理中
所指訴之內容，被告此部分對其強制性交之時間應係九十一年六
月七日上午十一時至十二時之間，地點亦係在○○福商店後方之
倉庫。惟依被害人所指述之相關內容以觀，被害人就被告何時打
電話要其至店裡領錢，及被告於何時、地向其揚稱有彼等性行為
之錄影等相關重要情節，前後所供述之內容並不相同。又被害人
及被告均供述此部分案發時，係由被告擔任○○福商店之櫃收
款工作。惟被告就此部分事實發生之經過陳稱：「六月七日Ａ女
（即被害人）來找我，我問她：『你這段期間在做何事？』當時
有煙商在下貨，我貨排好，煙商走了，Ａ女到賣場逛，煙商問她
，她笑笑沒回答。她到倉庫，身穿睡衣，挑釁我，所以我就與她
發生性關係。我沒有強姦她，因為這是開放性的倉庫，挑釁我，
頭髮放一邊，說我要走。她就靠過來，我也靠過去。我摸她大腿
，摸她胸部，中間有客人，我就出去結帳，Ａ女到廁所，結完帳
之後，我再回來做。第一次我只把她的胸罩拿起來，沒有脫胸罩
。我是摸她的大腿，摸她胸部」等情，其與被害人指訴之情節不
同。而依卷附○○福商店九十一年六月七日之收銀機統一發票存
根聯影本，顯示該日於十一時零一分、十一時零六分、十一時零
九分、十一時十三分、十一時十四分、十一時十七分、十一時十
八分、十一時二十七分、十一時二十八分、十一時三十二分、十
一時三十八分、十一時三十九分、十一時四十二分、十一時五十
分、十一時五十七分、十二時零五分、十二時十分、十二時十一
分、十二時十二分、十二時十七分、十二時二十分，分別有顧客
到該商店消費並由被告結帳交付統一發票，有上開統一發票存根
聯影本附卷可稽，而由上開統一發票開立情形，該段期間顧客進
入該店消費之次數顯尚屬頻繁。又被告開立上開統一發票之時間
間距，依序各為五分鐘、三分鐘、四分鐘、一分鐘、三分鐘、一
分鐘、九分鐘、一分鐘、四分鐘、六分鐘、一分鐘、三分鐘、八
分鐘、七分鐘、八分鐘、五分鐘、一分鐘、一分鐘、五分鐘、三
分鐘，其間距尚屬不長，最多僅為九分鐘。再稽諸被害人相關指
訴之內容，其並未指稱被告於對其強制性交之過程中，有離開倉
庫前往店內開立統一發票給顧客之情形。而參酌於違反被害人意
願而為強制性交之情形，須要花費時間抑制被害人之抗拒，並脫
卸被害人身上所穿之長褲及內褲等，則於上開所述各項情形下，
被告是否能在違反被害人意願之情形下，在上開九分鐘以內之時
間，完成對被害人強制性交之行為，已非無疑。另參酌被害人指
稱：伊進入倉庫，把門打開，坐在門口對面，顧客從外面即可看
得到等語，顯然上開案發地點之倉庫與○○福商店之營業賣場距
離甚近，倉庫內所發生之聲音極易傳至該商店之營業賣場，只要
被害人喊叫或持物抗拒發生較大之聲響，進入該店內賣場之顧客
即可輕易聽聞，而致強制性交犯行遭人發現，且被告於事前難以
預期被害人會為如何抗拒，則被告於上開各項情形下，是否會對
被害人為強制性交之犯行，亦非全無疑義。被害人於九十一年六
月七日下午即至署立台中醫院採證，而在其陰道內所採集之精液
經送鑑定結果，應可認與被告之ＤＮＡ型別相同，有內政部警政
署刑事警察局九十一年七月二十四日刑醫字第０九一０一五一一
四九號鑑驗書、九十一年八月十六日刑醫字第０九一０二０一七
三九號鑑驗書影本附卷可證，而依上開情形以觀，被告對被害人
事後採證及提出告訴之行為，顯全無預料防範。綜上各情以觀，
堪認被告辯解各情尚非無據。證人劉○真及被害人配偶關於被告
對被害人強制性交之證述各情，均係聽聞自被害人之轉述。又被
告因本案之行為面臨民刑事訴訟，其事後尋求和解以化解爭端，
尚難認有何違反常情之處。另被害人相關指訴各情非無瑕疵，則
劉○真及被害人配偶相關證述各情，亦不能為不利於被告認定之
依據。被告供承曾與被害人發生性行為之次數，雖前後不盡一致
並與證人林○楨所證述之情節不盡相符，惟尚難以此即為不利於
被告之認定。「加利利成長協談中心」關於被害人之心理治療評
估說明，經核並不符合鑑定之要件，不得採為不利於被告認定之
依據。又中央健康保險局中區分局九十三年二月十日健保中費一
字第０九三００一０一一０號函附被害人之門診就醫紀錄、中山
醫學大學附設醫院診斷證明書影本、中國醫藥學院附設醫院九十
二年三月五日院歷字第九二０三０七四七號函附被害人之病情說
明及病歷影本四張、中山醫學大學附設醫院九十二年三月十二日
中山醫九二川玉法字第九二０二八二號函、九十二年四月三日中
山醫九二川玉法字第九二０四００號函等證據，亦均不能採為不
利於被告認定之依據。又依中山醫學大學附設醫院覆函之記載，
被害人雖曾於九十一年八月二十日門診時，提及遭其老闆強制性
交等情，惟被害人既已於同年七月二十三日向警局報案並提出告
訴，則被害人有可能為自我合理化而於門診時為上開陳述，尚不
能依憑上情即為不利於被告之認定。被告否認脅迫被害人與其性
交，及表示被害人係自願與其性交之答覆，經法務部調查局測謊
結果，均無情緒波動反應，研判未說謊。而該測謊鑑定報告符合
測謊鑑定之形式要件，自得採為有利於被告論斷之佐證。檢察官
所舉之證據並不能證明被告有檢察官所指之犯行，此外亦無其他
證據足資證明被告確應負此部分罪責等情，予以綜合判斷。因而
撤銷第一審判決，改判諭知被告無罪，已說明其論斷所憑之依據
及理由。按證據之取捨與證據之證明力如何，均屬事實審法院得
自由裁量、判斷之職權；苟其此項裁量、判斷，並不悖乎通常一
般之人日常生活經驗之定則或論理法則，又於判決內論述其何以
作此判斷之心證理由者，即不得任意指摘其為違法，而據為提起
第三審上訴之合法理由。又檢察官就被告犯罪事實，應負舉證責
任，並指出證明之方法，刑事訴訟法第一百六十一條第一項定有
明文。且認定犯罪事實所憑之證據，雖不以直接證據為限，間接
證據亦包括在內，然而無論直接證據或間接證據，其為訴訟上之
證明，須於通常一般人均不致有所懷疑，而得確信其為真實之程
度者，始得據為有罪之認定，倘其證明尚未達到此一程度，而有
合理之懷疑存在時，即不能遽為不利被告之認定。原審綜合斟酌
前述各項事證，論斷說明本件不能證明被告有檢察官所指之犯行
等情，乃屬其採證職權之合法行使，且所為論斷說明亦無違反經
驗法則及論理法則等情事，不容任意指為違法。原判決已說明證
人劉○真及被害人配偶相關證述各情，並不能為不利於被告認定
之依據（原判決理由欄六、(四)）等情明確，縱認原判決就劉○真
及被害人配偶相關證述各情，未逐句說明何以不能為不利於被告
認定之理由，而有微疵，然於判決之結果並無影響，依刑事訴訟
法第三百八十條規定，仍不得據為合法之第三審上訴理由。檢察
官上訴意旨就原審取捨證據及論斷事實之職權行使，暨原審已調
查說明之事項，漫加指摘原判決所為論斷於法有違云云，均與法
律規定得為第三審上訴理由之違法情形不相適合，其上訴違背法
律上之程式，應予駁回。
據上論結，應依刑事訴訟法第三百九十五條前段，判決如主文。
中    華    民    國  一○○  年    八    月    四    日
                      最高法院刑事第一庭
                          審判長法官  董  明  霈  
                                法官  張  清  埤  
                                法官  張  祺  祥  
                                法官  洪  佳  濱  
                                法官  段  景  榕  
本件正本證明與原本無異
                                      書  記  官  
中    華    民    國  一○○  年    八    月   十一   日
                                                      Q